---
title: "Mais sobre séries de TV"
author: "Luiz Fonseca"
output: html_document
layout: post
published: true
tags: [htmlwidgets, r]
---

```{r setup, include=FALSE}
knitr::opts_chunk$set(echo = TRUE)
```

O gráfico abaixo mostra a qualidade e quantidade de notas recebidas por séries populares. Os dados vem do maior site de avaliações de shows de televisão, o IMDB. O que você precisa saber é:
<ul>
<li> notas péssimas: 1, 2 e 3; </li>
<li> notas ruins: 4 e 5; </li>
<li> notas medianas: 6 e 7; </li>
<li> notas boas: 8 e 9; </li>
<li> nota máxima: 10. </li>
</ul>
Pelo gráfico você pode comparar qualidade de notas em uma série ou saber qual série teve mais notas máximas ou notas ruins. Os valores estão em valor absoluto.
```{r, message=FALSE, warning=FALSE, echo=FALSE}
library(tidyverse)
library(highcharter)

# Lendo os dados
dados.series <- read_csv("../data/series_from_imdb.csv")

# Séries com mais de oito temporadas
series.mais.que.oito.temp <- dados.series %>%
  filter(season > 8) %>%
  select(series_name)

series.mais.que.oito.temp <- unlist(unique(series.mais.que.oito.temp))

# definindo operador not in
'%!in%' <- function(x,y)!('%in%'(x,y))

# Os mesmos dados de antes excluindo 4 séries que possuiam mais de 8 temporadas
dados.series <- dados.series %>% 
  filter(series_name %!in% series.mais.que.oito.temp)

pop.series <- dados.series %>%
  group_by(series_name) %>%
  summarise(votes = sum(UserVotes))

top.series <- top_n(pop.series, 5, votes)

dados.final <- dados.series %>%
  filter(series_name %in% top.series$series_name)

dados.final <- dados.final %>%
  mutate(notas.pessimas = round(r1 * UserVotes) + 
           round(r2 * UserVotes) +
           round(r3 * UserVotes),
         notas.ruins = round(r4 * UserVotes) + round(r5 * UserVotes),
         notas.medianas = round(r6 * UserVotes) + round(r7 * UserVotes),
         notas.boas = round(r8 * UserVotes) + round(r9 * UserVotes),
         nota.maxima =  round(r10 * UserVotes))

chart.data <- dados.final %>%
  group_by(series_name) %>%
  summarise(pessimas = sum(notas.pessimas),
            ruins = sum(notas.ruins),
            medianas = sum(notas.medianas),
            boas = sum(notas.boas),
            maxima = sum(nota.maxima))

hc2 <- highchart() %>% 
  hc_title(text = "Quantidade de avaliações recebidas por séries famosas") %>% 
  hc_subtitle(text = "Fonte: www.imdb.com") %>% 
  hc_xAxis(categories = as.character(chart.data$series_name)) %>% 
  hc_series(list(type = "column",
                 name = "Péssimas",
                 data = chart.data$pessimas),
            list(type = "column",
                 name = "Ruins",
                 data = chart.data$ruins),
            list(type = "column",
                 name = "Medianas",
                 data = chart.data$medianas),
            list(type = "column",
                 name = "Boas",
                 data = chart.data$boas),
            list(type = "column",
                 name = "Máxima",
                 data = chart.data$maxima)
            )

hc2
```

Percebe-se que Games of Thrones é a série com mais votos e parece ser a melhor avaliada já que recebeu bem mais notas boas e máximas do que ruins e péssimas. Dexter é a única das cinco séries em que o número de notas máximas é menor que o número de notas boas.
<br>
<br>


